臺灣高等法院臺南分院民事判決　95年度家上易字第10號
　　上　訴　人　 乙○○91.
　　兼法定代理人 丙○○
　　法定代理人　 丁○○
　　兼上列一人
　　訴訟代理人　 丙○○　住台.
　　追加 被 告 　甲○○　住.
　　被上 訴 人　 戊○○　住.
　　訴訟代理人 　己○○　住南.
上列當事人間請求塗銷所有權移轉登記事件，上訴人對於中華民
國95年6月20日臺灣臺南地方法院所為第一審判決（94年度訴字
第54號）提起上訴，被上訴人並為訴之追加，本院於96年6月20
日言詞辯論終結，判決如下：
    主      文
原判決廢棄。
被上訴人在第一審之訴駁回。
被上訴人追加之訴駁回。
第一、二審及追加之訴訴訟費用均由被上訴人負擔。
    事實及理由
一、本件被上訴人以上訴人在原審判決後，將本件訴訟標的物即
    坐落台南縣永康市○○○段754-4地號土地及地上698建號即
    門牌永康市○○街333號房屋出售予追加被告甲○○，認追
    加被告甲○○為知情之惡意買受人，意圖損害其債權，與上
    訴人通謀為假買賣，於96年3月8日追加被告甲○○，並追加
    聲明請求確認上訴人乙○○、被告甲○○間95年8月8日就上
    開不動產之買賣關係不存在並塗銷其所有權移轉登記，其為
    訴之追加為上訴人及追加被告所同意（見本院卷第136頁）
    ，依民事訴訟法第446條第1項前段之規定，被上訴人追加之
    訴自屬合法，應先敘明。
二、被上訴人主張略以：上訴人丙○○與伊於88年3月12日在大
    陸結婚後，詎又於89年7月7日與大陸地區女子吳煥結婚，旋
    於90年1月18日與丁○○結婚，其重婚造成伊精神痛苦卻為
    逃避追償，而將僅有財產即坐落台南縣永康市○○○段754
    之4地號面積82平方公尺土地，及其上建號698號即門牌台南
    縣永康市○○街333號建物，權利範圍均所有權全部（下稱
    系爭不動產），於92年1月9日以買賣為原因同年2月10日移
    轉登記與其女上訴人乙○○，其間並無金錢往來，係假買賣
    真贈與，嗣其重婚經原審以93年度家訴字第52號判決應賠償
    新台幣（下同）80萬元確定。上訴人丙○○之前開無償行為
    所為不動產過戶，損害伊之債權，爰依民法第244條之規定
    ，請求撤銷其贈與行為並塗銷其所有權移轉登記。原審為伊
    勝訴判決，並無不合，聲明求為判決駁回上訴。詎上訴後，
    上訴人乙○○復將市價500萬元之系爭不動產通謀虛偽以買
    賣為原因，移轉登記給知情惡意的追加被告甲○○，並向臺
    灣銀行辦理抵押借款120萬元，其買賣契約的意思表示及不
    動產過戶登記之物權行為均無效，損害伊債權，追加被告係
    惡意轉得人，自應回復原狀，故依民法第244條第4項及第87
    條第1項之規定，追加聲明求為判決：
    (一)上訴人乙○○、被告甲○○間95年8月8日就系爭不動產之
      買賣關係不存在。
    (二)被告甲○○應將系爭不動產於95年8月16日經永康地政事
      務所登記，以95年8月8日買賣為原因之所有權移轉登記予
      以塗銷。
    (三)訴訟費用由追加被告與上訴人等連帶負擔。
三、上訴意旨略以：上訴人丙○○為18年出生，於88年透過婚姻
    仲介商與被上訴人認識並在大陸完婚，惟其不盡夫妻同居義
    務，且不斷夥同親友要求給付金錢，伊發覺有異欲結束婚姻
    ，竟遭以金錢相脅方肯離婚，因顧慮自身安全不及處理離婚
    事宜即行返台；嗣經仲介認識大陸籍女子吳煥，於89年7月7
    日在大陸地區結婚，惟遭遇相同狀況，再次逃回台灣；至90
    年始與真正有意結婚之大陸籍女子丁○○結婚並生育長女即
    上訴人乙○○，為照顧子女及處理百年後事，遂將系爭不動
    產以「買賣」為原因移轉登記予乙○○，但實為贈與。伊之
    再婚或有可能婚姻不成立生效或結婚登記不符合要件或離婚
    ，故被上訴人在再婚時並不當然已有損害賠償請求權存在，
    況於贈與行為時仍有足以清償債務之財產，日後經濟變動，
    尚難認係有害債權之行為。原審為伊敗訴判決，尚有未洽，
    提起上訴，聲明求為判決：
    (一)原判決廢棄。
    (二)被上訴人在第一審之訴駁回。
    (三)追加之訴駁回。
    (四)第一、二審訴訟費用由被上訴人負擔。
    追加被告甲○○則以：伊與上訴人乙○○、丙○○不相識，
    不知上訴人與被上訴人間存有何糾紛，伊於95年8月3日向上
    訴人乙○○購買系爭不動產，約定總價款為225萬元，伊以
    郵局存款及銀行貸款分三次交付，定約同時交付第一期定金
    現金5萬元，第二次於同月17日交付現金20萬元，餘款200萬
    元則於95年8月22日以現金並開立郵局支票及向臺灣銀行貸
    款取得之支票一併交付，並取回簽約時所開立之同額本票，
    且伊並無通謀假買賣之情形，所為合法買賣應受保障不應該
    被撤銷等語置辯，聲明求為判決：
    (一)追加之訴駁回。
    (二)訴訟費用由被上訴人負擔。
四、經查：
    (一)上訴人丙○○於民國88年3月11日與被上訴人戊○○在大
      陸地區福建省莆田市辦理結婚登記，於婚姻關係存續中之
      89年7月7日復與訴外人大陸地區女子吳煥在大陸河南省方
      城縣辦理結婚登記，又於90年1月18日與大陸地區女子丁
      ○○在大陸福建省武平縣辦理結婚登記。案經訴外人吳煥
      及被上訴人分別訴請檢察官提起公訴，上訴人丙○○因重
      婚罪分別經原審法院以91年度訴字第358號、93年度訴字
      第669號刑事判決判處罪刑在案。被上訴人並向原審法院
      訴請附帶損害賠償精神慰撫金一案，業經原審法院於94年
      4月21日以93年度家訴字第52號判決上訴人丙○○應給付
      被上訴人80萬元，同年5月25日判決確定，此有被上訴人
      提出原審法院上開民事判決及刑事判決影本為證（見原審
      家調卷第7-12頁、家訴卷第63-64頁），復經本院調取原
      審93年度家訴字第52號民事卷宗核閱無誤，堪信為真實。
    (二)上訴人丙○○名下原僅有系爭不動產，並無其他財產，嗣
      將系爭不動產無償贈與上訴人乙○○，並於92年2月7日向
      台南縣永康地政事務所以同年1月9日買賣為原因申請為所
      有權移轉登記，同月10日完成登記，有被上訴人提出土地
      及建物登記第二類謄本各1件、台南縣永康市地政事務所
      民眾閱覽（異動索引）4紙及上訴人提出土地買賣所有權
      移轉契約書、建築改良物買賣所有權移轉契約書、公證書
      、贈與稅繳款書影本各1件為證（見原審家調卷第13-18頁
      、家訴卷第54-57頁），核與證人高秀香到庭證稱：「…
      如果是二親等間的財產過戶，均以贈與論，雖然繳納贈與
      稅，但是仍然適用該優惠利率，所以才用買賣方式過戶，
      實則是贈與，被告間並沒有任何價金交付…」等語（見原
      審家訴卷第86頁）相符，復有台南縣永康地政事務所94年
      9月16日所登記字第0940010950號函附系爭不動產辦理所
      有權移轉登記之全部申請資料在卷可稽（見原審家訴卷第
      18-39頁），應屬真實。
    (三)又原審法院於95年6月20日為94年度訴字第54號第一審判
      決，上訴人乙○○在提起上訴後，以95年8月8日買賣為原
      因，於同月16日辦妥系爭不動產所有權移轉登記予追加被
      告甲○○，甲○○並持向臺灣銀行股份有限公司設定最高
      限額120萬之抵押權，有被上訴人提出土地及建物登記第2
      類謄本各1件為證，並有台南縣永康市地政事務所96年2月
      26日所登記字第0960001545號函附系爭不動產辦理所有權
      移轉登記之全部申請資料在卷可稽（見本院卷第86-89,11
      5-133頁），復為兩造所不爭，自堪信實。
五、按表意人與相對人雙方故意為不符真意之表示，始為民法第
    87條第1項通謀虛偽意思表示，方可謂其意思表示無效。
    (一)追加被告主張：伊與上訴人乙○○、丙○○並不相識，不
      知上訴人與被上訴人間存有何糾紛，於95年8月3日向上訴
      人乙○○購買系爭不動產，約定總價款為225萬元，購屋
      資金為在永康工業區郵局存款及向臺灣銀行貸款分三次交
      付，定約同時交付定金現金5萬元，第二次於同月17日交
      付現金20萬元，第三次餘款200萬元則於95年8月22日以現
      金並開立郵局支票及向臺灣銀行貸款取得之支票一併交付
      ，並取回簽約時所開立交付之同額本票，系爭不動產之買
      賣確屬真實，並無通謀假買賣之情形等語，業據追加被告
      提出土地房屋買賣契約書、付款明細表、交款紀錄及支票
      二紙、本票一紙（均影本）在卷可稽（見本院卷148-153
      頁），被上訴人並自認為真實（見本院卷第137頁,142頁
      ）。
    (二)被上訴人既自認追加被告主張之事實，嗣於準備程序終結
      後，始具狀空言謂上訴人不可能將系爭房屋遭賤售、住雲
      林縣東勢鄉之追加被告焉能得知購買、付款方式異於常情
      、資金來源及貸款如何支付、以票據代收簿證明收到自備
      款12萬元、何以仍住系爭房屋，主張追加被告與上訴人乙
      ○○間為假買賣。惟查：被上訴人並無證據證明系爭不動
      產之市價有四、五百萬元，又上訴人急於出售系爭不動產
      ，不能以售價高低認定買賣真偽。上訴人丙○○雖在出售
      房屋後，以存證信函（見本院卷第167頁）催告被上訴人
      履行同居時，仍自稱「只剩一棟房屋」，亦不能即認追加
      被告與上訴人乙○○間之買賣為偽。追加被告係在台南縣
      永康工業區郵區開立帳戶存款，可見其工作地點在附近，
      就近購買並無何異處。追加被告已說明購屋資金來源及付
      款方式，並為被上訴人所不爭，其付款方式並無異於常情
      ，追加被告復另提出台灣銀行房屋擔保借款繳息清單一紙
      在卷可憑（見本院卷第175頁）。至於上訴人取得支票後
      或由自己或託他人兌現，並不影響買賣契約之效力；上訴
      人並不必然經常使用票據，何須以票據代收簿證明收到自
      備款？又上訴人並陳明現住台南縣永康市○○街220號（
      見本院卷第84頁），並非仍住系爭房屋。復無其他證據證
      明其自認與事實不符，即不得撤銷其自認，另主張追加被
      告與上訴人間就系爭不動產之為假買賣云云，即無可採。
    (三)就追加被告與上訴人乙○○間就系爭不動產之買賣既屬真
      實，如前所述，被上訴人主張其間之買賣為通謀虛偽意思
      表示，依民法第87條第1項之規定無效，即屬無據。
六、次按債務人所為之有償行為，於行為時明知有損害於債權人
    之權利者，以受益人於受益時亦知其情事者為限，債權人得
    聲請法院撤銷之，民法第244條第2項定有明文。此因債務人
    所有之財產除對於特定債權人設有擔保物權外，應為一切債
    務之總擔保，故債務人明知其財產不足清償一切債務，而竟
    將財產出賣於人，如受益人於受益時亦知其情事者，債權人
    即得依民法第244條第2項之規定，聲請法院撤銷（最高法院
    48年台上字第1750號判例）。
    (一)經查本件就追加被告與上訴人乙○○間就系爭不動產之買
      賣既屬真實，如前所述，其間為有償行為，上訴人對其惡
      意固不爭執，追加被告則否認於買賣時亦知其情事，即被
      上訴人亦自稱：「對追加被告陳述買賣經過無意見，或許
      甲○○是不知情，但丙○○與乙○○應是惡意的。」（見
      本院卷第137頁）。被上訴人復無其他證據證明追加被告
      於買賣時亦知上訴人乙○○所為之出賣行為有害及債權之
      情事，被上訴人即不得依民法第244條第2項之規定，聲請
      法院撤銷。
    (二)又民法第244條所規定之撤銷權，則必須聲請法院撤銷之
      ，被上訴人未聲明請求法院撤銷其間之買賣契約行為，而
      直接聲明請求「上訴人乙○○、被告甲○○間95年8月8日
      就系爭不動產之買賣關係不存在」，亦屬無據。
    (三)本件上訴人之處分行為尚非無效或經法院撤銷，被上訴人
      依同條第4項規定請求回復原狀，追加聲明：「被告甲○
      ○應將系爭不動產於95年8月16日經永康地政事務所登記
      ，以95年8月8日買賣為原因之所有權移轉登記予以塗銷。
      」，不能准許。
七、末按原告之權利保護要件是否具備，在第二審應以第二審言
    詞辯論終結時之狀態定之。上訴人之權利保護要件，雖於第
    一審起訴時具備，然至第二審言詞辯論終結時，已不備該項
    要件，法院仍應為上訴人敗訴之判決（最高法院67年台上字
    第1020號判例參照）。查系爭不動產於95年8月16日之所有
    權移轉登記予追加被告不得塗銷，已如前述，系爭不動產之
    所有權已移轉予追加被告甲○○。在為最後事實審法院之本
    院於96年6月20日言詞辯論終結時，上訴人乙○○已非系爭
    不動產之所有權人，就系爭不動產無處分權，縱判命撤銷上
    訴人乙○○、丙○○間於92年1月9日所為之贈與行為，及塗
    銷台南縣永康地政事務所於92年2月10以買賣為原因所為之
    所有權移轉登記，被上訴人亦無法達到其訴訟目的，故應認
    其就此部分業已欠缺權利保護要件，揆諸上開說明，仍應認
    為其訴為無理由而為其敗訴之判決。
八、綜上所述，追加被告甲○○與上訴人乙○○間就系爭不動產
    之買賣既屬真實，為有償行為，追加被告於買賣時復不知上
    訴人乙○○所為之出賣行為有害及債權之情事，如前所述。
    從而，被上訴人依民法第244條及第87條第1項之規定之法律
    關係，追加聲明求為判決：「一上訴人乙○○、被告甲○○
    間95年8月8日就系爭不動產之買賣關係不存在。二「被告甲
    ○○應將系爭不動產於95年8月16日經永康地政事務所登記
    ，以95年8月8日買賣為原因之所有權移轉登記予以塗銷。」
    為無理由，不能准許。又系爭不動產之所有權已移轉登記予
    追加被告甲○○，上訴人乙○○就系爭不動產無處分權，被
    上訴人請求判命撤銷上訴人乙○○、丙○○間於92年1月9日
    就系爭不動產所為之贈與行為，及塗銷台南縣永康地政事務
    所於92年2月10以買賣為原因所為之所有權移轉登記，已欠
    缺權利保護要件，應認為其訴為無理由。原審為被上訴人勝
    訴之判決，即有未洽，上訴意旨求予廢棄改判，為有理由，
    應由本院廢棄原判決，駁回被上訴人在第一審之訴，如主文
    第二項所示。
九、本件事證已臻明確，兩造其餘攻擊防禦方法及證據資料，核
    與判決結果不生影響，無一一論述必要，併予敘明。
十、據上論結，本件上訴為有理由，被上訴人追加之訴為無理由
    ，爰依民事訴訟法第450條、第78條，判決如主文。
中　　華　　民　　國　　96　　年　　 7 　　月　  3　　日
                  民事第二庭    審判長法　官   丁振昌
                                      法　官　 吳上康
                                      法　官   李素靖
上為正本係照原本作成。
不得上訴。
中　　華　　民　　國　　96　　年　　7 　　月　　4 　　日
                                      書記官   李淑華
